臺灣臺中地方法院民事判決　　　　　　 94年度重訴字第431號
原　　　告　丙○○
訴訟代理人　胡昇寶律師
複　代理人　己○○
　　　　　　丁○○
被　　　告　乙○○
　　　　　　甲○○
　　　　　　戊○○
共　　　同
訴訟代理人　周仲鼎律師
上列當事人間請求履行契約事件，經本院於中華民國96年11月12
日言詞辯論終結，判決如下：
    主  文
原告之訴駁回。
訴訟費用由原告負擔。
    事實及理由
甲、程序方面：
壹、按訴狀送達後有經被告同意、因情事變更而以他項聲明代最
    初之聲明者，原告得追加他訴；又被告於訴之追加無異議，
    而為本案之言詞辯論者，視為同意追加，民事訴訟法第255
    條第1項第1、4款、第2項分別定有明文。
貳、原告提起本訴時，原僅列乙○○為被告，並本於買賣契約之
    法律關係，聲明請求乙○○將如附表所示不動產移轉登記予
    原告，亦即如後述聲明第(五)項所示。嗣於本件訴訟繫屬中，
    因如附表所示不動產先後移轉登記至甲○○、戊○○名下，
    原告乃於民國95年5月18日提出追加起訴狀，除增列甲○○
    、戊○○為被告外，並追加後述(一)至(四)項所示聲明，固屬訴
    之追加，惟因原告係因情事變更始為訴之追加，本無庸得被
    告乙○○之同意；且被告乙○○對原告訴之追加，並未表示
    異議，而為本案之言詞辯論，揆諸前揭法條，原告所為訴之
    追加，應屬合法。
乙、實體方面：
壹、原告起訴主張：原告與被告乙○○於93年2月24日簽訂不動
    產買賣契約書（下稱第1次契約），原告以總價新臺幣（下
    同）1320萬元，購買被告乙○○所有之如附表所示不動產，
    原告已先行給付20萬元。而第1次契約第17條固約定：買賣
    契約須原告貸款額度達到1400萬元始成立，惟因銀行僅肯貸
    予原告1200萬元，尚有100萬元之價金差額，原告乃再與被
    告乙○○協商，並於93年5月24日簽訂契約書（下稱第2次契
    約），被告乙○○同意100萬元之差額暫緩給付，並約定由
    原告開立共計100萬元之支票3紙交由被告乙○○屆期提領，
    是原告及被告乙○○就如附表所示不動產之買賣契約應已合
    法成立生效，被告乙○○並因此交付房屋鑰匙予原告使用。
    嗣因景氣回升，如附表所示不動產價格高漲，被告乙○○認
    當初買賣價額過低，不願配合過戶手續，93年9月間銀行撥
    款之際，被告乙○○亦拒不配合用印，致貸款手續無法完成
    ，原告雖屢次與被告乙○○協商，被告乙○○仍不配合，是
    前揭買賣契約之未能履行，係被告乙○○違約所致，其主張
    解除該契約，於法未合。詎原告提出本訴訟後，被告乙○○
    為遂行拒絕原告取得如附表所示不動產所有權之目的，竟與
    該不動產所屬社區中港世紀紅管理委員會主任委員，亦為被
    告乙○○好友，並知悉且曾介入協調上開買賣糾紛之被告甲○○，於94年11月23日就如附表所示不動產，虛偽訂立不動
    產買賣契約（下稱第3次契約），並於95年4月7日完成登記
    ，被告乙○○復為確保原告無法取得所有權，再唆使被告甲○○與被告戊○○於95年4月21日訂立虛偽不動產買賣契約
    （下稱第4次契約），將如附表所示不動產於95年5月5日移
    轉登記予被告戊○○，嚴重影響原告之權益。而被告等既為
    虛偽意思表示，無真正買賣之合意，其等所為行為即屬無效
    ，爰起訴請求確認，並訴請渠等塗銷如附表所示不動產之所
    有權移轉登記，再依買賣契約之約定，訴請被告乙○○將如
    附表所示不動產之所有權移轉登記予原告等語。並聲明：
    (一)確認被告戊○○與被告甲○○就如附表所示不動產之所有
    權買賣關係不存在；(二)被告戊○○就如附表所示不動產於95
    年4月21日以買賣為原因，於95年5月5日所為之所有權移轉
    登記應予塗銷；(三)確認被告甲○○與被告乙○○就附表所示
    不動產之所有權買賣關係不存在；(四)被告甲○○就如附表所
    示不動產於94年11月23日以買賣為原因，於95年4月7日所為
    之所有權移轉登記應予塗銷；(五)被告乙○○應將如附表所示
    不動產之所有權移轉登記予原告。
貳、被告則以：被告乙○○與被告甲○○、被告甲○○與被告戊○○間就如附表所示不動產之買賣，過程均屬合法，並非假
    買賣；第1次契約簽訂時，原告擔憂貸款額度不足，雙方乃
    同時約定，必須原告就如附表所示不動產貸款得至1400萬元
    時，契約始生效力，嗣因原告信用不佳，復無法提供信用良
    好之保證人，始終未能向銀行貸得前揭價金，經雙方協議後
    雖於93年5月24日簽訂第2次契約，被告乙○○允諾原告先行
    簽發100萬元支票，待取得銀行貸款120 0萬元後，買賣契約
    始生效力，但原告簽約當日非但未提出支票，且久久未能取
    得銀行貸款，故雙方之買賣契約從未成立生效；縱使買賣契
    約成立並生效，惟原告非但未依約給付買賣價金，且在僅給
    付20萬元訂金之情況下，未經許可搬進如附表所示不動產強
    佔居住，雖經多次警告、報警處理及歷經刑事訴訟程序請求
    遷移，仍不置理，造成被告乙○○重大損害，被告乙○○遂
    於94年1月24日以存證信函通知原告解除契約；況如雙方契
    約尚屬有效，則原告有對待給付價金之義務，被告乙○○主
    張同時履行抗辯權等語資為抗辯。並聲明：如主文所示。
參、兩造不爭執之事實：
一、原告與被告乙○○於93年2月24日簽訂第1次契約，原告以總
    價1320萬元，購買本為被告乙○○所有之如附表所示不動產
    ，原告已先行給付20萬元，兩造於第1次契約第17條約定：
    買賣契約須原告貸款額度達到1400萬元始成立。
二、原告與被告乙○○就如附表所示不動產買賣價金之給付方式
    ，曾於93年5月24日另簽訂第2次契約。
三、如附表所示不動產之所有權，已分別於95年4月7日、同年5
    月5日，以買賣為原因，先後辦理所有權移轉登記予被告甲○○與被告戊○○。
    以上雙方所不爭執之事實，並有兩造分別提出之不動產買賣
    契約書3件、契約書1件、土地、建物登記謄本7件（均影本
    ）可證，上述事實，本院採為判決之基礎。
肆、得心證之理由：
一、按確定判決之理由雖無既判力，惟法院於判決理由中，就訴
    訟標的以外當事人主張之重要爭點，本於當事人辯論之結果
    ，已為判斷時，其對此重要爭點所為之判斷，除有顯然違背
    法令之情形，或當事人已提出新訴訟資料，足以推翻原判斷
    之情形外，應解為在同一當事人間就該重要爭點所提起之訴
    訟，法院及當事人就該已經法院判斷之重要爭點法律關係，
    皆不得任作相反之判斷或主張，始符訴訟程序上之誠信原則
    （最高法院73年度台上字第4062號、81年度台上字第625號
    、84年度台上字第2530號、88年度台上字第557、2230號、
    92 年度台上字315號、2460號、93年度台上字第129號、95
    年度台上字第1574號判決意旨參照）。次按債之關係發生後
    給付不能者，無論其不能之事由如何，債權人均不得請求債
    務人為原定之給付，此觀於民法第225條及第226條之規定自
    明（最高法院29年上字第1140號、31年上字第391號判例意
    旨參照）。
二、本件被告戊○○曾以原告無權占有其於95年5月5日向被告甲○○購買之如附表所示不動產為由，依民法第767條所有物
    返還請求權之法律關係，訴請原告遷讓該不動產，經本院以
    95年度訴字第1383號遷讓房屋事件判決原告應遷讓返還，原
    告不服該判決提起上訴，由台灣高等法院台中分院（下稱台
    中高分院）95年度上字第298號遷讓房屋事件審理後，認原
    告上訴無理由判決駁回其上訴，原告不服該判決再提起上訴
    ，經最高法院以96年度台上字第1990號遷讓房屋事件，以原
    告上訴不合法為由，裁定駁回其上訴確定，而前開事件中，
    被告乙○○與被告甲○○間、被告甲○○與被告戊○○間，
    就就如附表所示不動產所為之第3次、第4次契約，是否為通
    謀虛偽意思表示，厥為最主要之爭點，經原告與被告戊○○
    於前開事件台中高分院審理時進行辯論並互為舉證後，法院
    於判決理由中認定：原告（即該事件上訴人）主張被告乙○○與被告甲○○間及被告甲○○與被告戊○○（即該事件上
    訴人）之間就如附表所示不動產所為之買賣契約均為通謀虛
    偽意思表示，為被告戊○○否認，應由原告就其主張之通謀
    虛偽意思表示負舉證責任，但綜參該事件相關證人之證述及
    證物所示，原告就該事實未能證明，亦即不能認為其等間所
    為之第3次、第4次契約，為通謀虛偽意思表示而屬無效，乃
    不採信原告之主張，此有本院調取之前開事件卷宗及內附之
    判決書可稽。而被告乙○○與被告甲○○間、被告甲○○與
    被告戊○○間，就如附表所示不動產所為之第3次、第4次契
    約，是否為通謀虛偽意思表示，純屬事實認定，前揭確定判
    決關於此一重要爭點之判斷，顯無違背法令之情事；另原告
    於本訴訟所提出之錄音光碟及其譯文影本、聲請調取被告甲○○設於中國國際商業銀行北台中分行帳戶之匯款資料等證
    物，均業已於前揭確定判決台中高分院審理中提出，有本院
    調取之前揭卷宗可查，上開證物，既均非新訴訟資料，本院
    自勿庸再予審酌；又原告於本事件亦未提出足以推翻原確定
    判決判斷之新訴訟資料。基此，第3次、第4次契約是否為通
    謀虛偽意思表示，既係前揭確定判決之重要爭點，經雙方辯
    論後由法院於判決理由中作出判斷，雖該判斷屬訴訟標外之
    事項並無既判力，但該判斷結果既無違背法令之處，原告於
    本件訴訟所提出之訴訟資料除前確定判決審理期間業已提出
    本院勿庸再予審酌者外，並未提出足以推翻原判斷之新訴訟
    資料，本於民事訴訟法上之誠信原則，雙方自應同受拘束，
    不得再為相反之主張，本院亦不得作相反之判斷。從而原告
    以第3次、第4次契約乃通謀虛偽意思表示，應屬無效為由，
    起訴請求確認被告乙○○與被告甲○○間、被告甲○○與被
    告戊○○間，就如附表所示不動產所為之第3次、第4次契約
    之買賣關係不存在，並訴請塗銷，均無理由，應予駁回。
三、原告與被告乙○○就如附表所示不動產所簽訂之買契是契約
    是否業已成立生效？是否業經被告乙○○合法解除，兩造各
    執一詞，姑不論何者所述屬實，惟如附表所示不動產，既業
    已先後轉賣予被告甲○○、戊○○，並辦畢所有權移轉登記
    ，被告乙○○現已非如附表所示不動產之所有權人，亦即該
    給付已陷於給付不能之狀態，揆諸前揭最高法院判例意旨所
    示，被告乙○○亦無從移轉所有權與原告。執此，原告本於
    買賣契約之約定，訴請被告乙○○移轉登記如附表所示不動
    產所有權，自屬無據，亦應併予駁回。
伍、本件事證已臻明確，兩造其餘攻擊防禦及證據調查，均與本
    案之判斷不生影響，自勿庸一一審酌論列，併此敘明。
陸：訴訟費用負擔之依據：民事訴訟法第78條。
中　　華　　民　　國　　96　　年　　 12　月　　 10 　日
                  民事第二庭    法　官　劉長宜
附表：
一、臺中市西屯區○○○段2660地號、地目建、面積4176平方公
    尺、權利範圍10000分之211之土地及其上臺中市西屯區○○○段11379建號（即門牌號碼臺中市西屯區○○○街33號）
    之建物。
二、臺中市西屯區○○○段2659地號、地目建、面積4027平方公
    尺、權利範圍10000分之90之土地及其上臺中市西屯區○○○段11635建號（即門牌號碼臺中市西屯區○○○街15號）
    之建物。
正本係照原本作成。
如對本判決上訴，須於判決送達後20日內向本院提出上訴狀。
中　　華　　民　　國　　96　　年　　 12　月　　 10 　日
                                書記官
